臺灣臺北地方法院民事裁定
111年度消債更字第45號
聲  請  人  
即債務人    王建發  


上列當事人因消費者債務清理事件聲請更生，本院裁定如下：
    主  文
債務人王建發自中華民國一百一十一年三月十日下午四時起開始
更生程序。
命司法事務官進行本件更生程序。
    理  由
一、按債務人不能清償債務或有不能清償之虞者，得依本條例所
    定更生或清算程序，清理其債務；債務人對於金融機構負債
    務者，在聲請更生或清算前，應向最大債權金融機構請求協
    商債務清償方案，或向其住、居所地之法院或鄉、鎮、市、
    區調解委員會聲請債務清理之調解，消費者債務清理條例（
    下稱消債條例）第3 條、第151 條第1 項分別定有明文。揆
    諸消債條例之立法目的，乃在於使陷於經濟上困境之消費者
    ，得分別情形利用更生或清算程序清理債務，藉以妥適調整
    債務人與債權人及其他利害關係人之權利義務關係，保障債
    權人之公平受償，並謀求消費者經濟生活之更生機會，從而
    健全社會經濟發展（消債條例第 1條參照）。準此，債務人
    若有不能清償債務或有不能清償債務之虞，且客觀上並無濫
    用更生或清算程序之情事，自應使其藉由消費者債務清理條
    例所定程序以清理債務。次按法院開始更生程序之裁定，應
    載明其年、月、日、時，並即時發生效力；法院開始更生或
    清算程序後，得命司法事務官進行更生或清算程序，必要時
    得選任律師、會計師或其他適當之自然人或法人 1人為監督
    人或管理人，消債條例第45條第1項、第16條第1項亦有明定
    。
二、本件債務人主張：其積欠債權人債務共計新臺幣（下同）4,
    707,837 元，因無力清償，於消債條例施行後，曾向本院對
    債權人申請債務前置調解，惟債務人無法負擔債權人提出之
    清償條件致調解不成立，故債務人顯有不能清償債務情事，
    爰依法聲請更生等語。
三、經查：
  ㈠債務人前有不能清償債務之情事，於民國110年9月13日向本
    院聲請消債條例前置調解，經本院以 110年度北司消債調字
    第391號聲請調解事件受理在案，惟雙方無法達成協議，於1
    10年11月15日調解不成立，有調解不成立證明書在卷可參（
    見北司消債調卷第89頁），是本院自應綜合其目前全部收支
    及財產狀況，評估是否已達不能維持最低生活條件，而有「
    不能清償債務或有不能清償之虞」之情形。
  ㈡債務人主張現已退休，每月領取勞保老年年金給付17,805元
    ，業據其提出郵局存摺交易明細、勞工保險被保險人投保資
    料明細附卷（見北司消債調卷第24、39至42頁、本院卷第57
    至59頁）。復參本院前向勞動部勞工保險局函詢，債務人是
    否曾領有勞保年金或勞保退休金等補助，經函覆債務人自10
    7年9月退休至今，每月僅領取17,805元勞保老年年金之情，
    有勞動部勞工保險局110年12月20日保國三字第11013105790
    號函在卷可稽（見本院卷第53頁）。衡諸上情，足認債務人
    於聲請更生時，每月收入為17,805元，故本院即以17,805元
    作為計算債務人目前償債能力之依據。
  ㈢債務人主張其目前生活必要支出部分，每月須支出膳食費7,
    000元、房屋租金6,000元、手機電信費500元、醫療費400元
    、水電費616元、生活雜支2,000元等情，業據其提出房屋租
    賃契約書、台灣電力公司電費繳費通知單、臺北自來水事業
    處水費通知單、醫藥費收據等件為據（見本院卷第61至73頁
    、北司消債調卷第26至38頁）。其中債務人陳報每月生活雜
    支 2,000元部分，經審酌債務人負債之現況，基於社會經濟
    活動之互賴及誠信，該日常生活所需費用，自應節制開支，
    不得有超越一般人最低生活標準之享受，否則反失衡平，是
    以每月生活雜支應酌減為 1,000元。又房屋租金部分，雖債
    務人主張每月房屋租金為12,000元，與配偶平均分擔後，債
    務人每月負擔 6,000元云云，惟經本院前向臺北市政府都市
    發展局函詢，債務人是否曾領有租金補貼等津貼，經函覆債
    務人每月領有 7,000元租金補貼，有臺北市政府都市發展局
    110年12月16日北市都企字第 1103110383號函附卷可稽（見
    本院卷第51頁），則每月房屋租金12,000元應扣除 7,000元
    租金補貼再由債務人及其配偶平均分攤後為 2,500元【計算
    式：（12,000元-7,000元）÷2=2,500元】，是債務人主張其
    每月負擔房屋租金逾 2,500元部分，應予剔除。另債務人陳
    報之膳食費、手機電信費，縱未提出相關證明文件，惟前開
    支出數額核與常情無違，亦均屬維持生活所需，爰予准許。
  ㈣準此，債務人每月生活必要支出為11,116元（計算式：膳食
    費 7,000元+房屋租金2,500元+手機電信費500元+醫療費400
    元+水電費616元+生活雜支1,000元= 11,116元），而債務人
    目前每月收入17,805元扣除生活必要支出後，尚餘 6,689元
    （計算式： 17,805元-11,116元=6,689元）可供支配，惟據
    債務人之財團法人金融聯合徵信中心查詢當事人綜合信用報
    告回覆書及債權人陳報狀所載（見北司消債調卷第21、61、
    62、64、67、74、75、81頁），債務人積欠債權人上海商業
    儲蓄銀行股份有限公司、國泰世華商業銀行股份有限公司、
    滙豐(台灣)商業銀行股份有限公司、遠東國際商業銀行股份
    有限公司、元大商業銀行股份有限公司、台新國際商業銀行
    股份有限公司、台新資產管理股份有限公司、日盛國際商業
    銀行股份有限公司、中國信託商業銀行股份有限公司、良京
    實業股份有限公司、凱基商業銀行股份有限公司、第一金融
    資產管理股份有限公司、萬榮行銷股份有限公司債務達7,83
    1,484元，倘以其每月所餘6,689元清償，尚須97年多始得清
    償完畢（計算式：7,831,484元÷6,689元÷12≒97.5年），遑
    論上開所據計算之債務仍須另行累積每月高額之利息及違約
    金，是債務人每月得用以償還債務之數額，顯然更低，尚待
    支付之債務總額應屬更高，其還款年限顯然更長，實有違消
    費者務清理條例協助債務人重建更生之立法本意。此外，債
    務人陳報其名下除郵局存款19,897元、三商美邦人壽保險（
    保單號碼：000000000000）、富邦產物保險（保單號碼：00
    21CH20VG2764H038）、汽車一輛（車號： 00-0000）外，無
    其他財產，有郵局存摺、三商美邦人壽保單、全國財產稅總
    歸戶財產查詢清單、保險業通報作業資訊系統資料查詢結果
    表附卷可稽（見北司消債調卷第18、39至43頁、本院卷第57
    至59、89頁）。是本院審酌債務人之財產、信用、勞力及生
    活費用支出等狀況，堪認債務人客觀上經濟狀況已有不能清
    償債務之虞，而有藉助更生制度調整其與債權人間之權利義
    務關係而重建其經濟生活之必要，自應許債務人得藉由更生
    程序清理債務。
四、綜上所述，債務人係一般消費者，其對已屆清償期之債務有
    不能清償之虞，且其無擔保或無優先權之債務未逾 1,200萬
    元，復未經法院裁定開始清算程序或宣告破產，又查無消債
    條例第6 條第3 項、第8 條或第46條各款所定駁回更生聲請
    之事由存在，則債務人聲請本件更生，即屬有據，爰裁定如
    主文，並命司法事務官進行本件更生程序。
五、至債務人於更生程序開始後，應另提出足以為債權人會議可
    決或經法院認為公允之更生方案以供採擇，俾免更生程序進
    行至依消債條例第61條規定應行清算之程度；而司法事務官
    於進行本件更生程序、協助債務人提出更生方案時，應依債
    務人之薪資變化、社會常情及現實環境衡量債務人之償債能
    力，並酌留其生活上應變所需費用，進而協助債務人擬定允
    當之更生方案，始符消債條例重建債務人經濟生活之立法目
    的，附此敘明。
六、依消債條例第11條第1項、第16條第1項、第45條，裁定如主
    文。
中　　華　　民　　國　　111 　年　　3 　　月　　10　　日
                  民事第二庭    法  官  林禎瑩
以上正本係照原本作成。　　　　　　　　　
本件不得抗告。
本裁定已於111年3月10日下午4時公告。
中　　華　　民　　國　　111 　年　　3 　　月　　10　　日
                                書記官  鄭玉佩